臺灣臺南地方法院刑事判決　　　　　　 100年度易字第1226號
公　訴　人　臺灣臺南地方法院檢察署檢察官
被　　　告　方文堯
選任辯護人　侯永福律師
上列被告因偽造文書案件，經檢察官提起公訴（100年度偵字第9
75號），本院判決如下：
    主  文
方文堯無罪。
    理  由
一、公訴意旨略以：(一)緣郭文郁原係設於臺南市關廟區埤頭里1
    之16號（現改址為關新路1段628號）璟豐工業股份有限公司
    （下稱璟豐公司）製造部壓帽組組長，方文堯則係製造部經
    理。民國99年2月初許，因璟豐公司人力不足，造成訂單出
    貨不及，衍生郭文郁與公司另名生管員就出貨不及之責任爭
    議，並遭公司專案經理約談，郭文郁早因工作壓力過大，已
    於精神科門診治療及用藥1年多，一時難忍委屈，遂於同年2
    月2日提出辭職書，請公司製造部主管轉呈董事長兼總經理
    林森源（另分案偵辦）批示（依公司規定自動請辭須提出書
    面經公司總經理批准始生效），經理方文堯於同日在該辭職
    書簽章後送至林森源辦公室，並於同日下午3、4時許，向在
    泰國之林森源報告此事，林森源即口頭告知待其回台（即99
    年2月4日）再批示，當晚郭文郁因公司常務董事林仲義之勸
    說同意取消辭職，委請林仲義幫忙取回辭職書（依照該公司
    過往慣例取回辭職書即視同撤回辭職），撤回辭職申請，翌
    日（即2月3日），林仲義即向方文堯表明：郭文郁取消辭職
    ，要取回辭職書，辭職書是由你拿過來，或我過去拿？並詢
    問該辭職書總經理林森源簽了沒？方文堯即告之總經理還沒
    簽，其會拿辭職書過去，旋即將辭職書交與林仲義，以取消
    郭文郁辭職，郭文郁即另補陳醫生證明向公司請病假。隔日
    （即99年2月4日）林森源回國至公司，方文堯即將昨日林仲
    義代為辦理取回郭文郁辭職書，以撤回郭文郁辭職一事告知
    林森源，林森源聽後並未作何指示。99年2月9日下午4時許
    ，方文堯乃告知陳財發，郭文郁已委由林仲義取回辭職書撤
    回辭職，改請病假，方文堯、陳財發2人並依照總經理林森
    源指示至郭文郁住處，以了解郭文郁病情及有無意願辦理留
    職停薪，郭文郁告之等病好了就會去上班，不想辦留職停薪
    ，同日（即99年2月9日）晚上，陳財發復以電話詢問郭文郁
    太太鄭美雀，郭文郁要不要辦留職停薪？可以幫他辦留職停
    薪。(二)詎方文堯與林森源共同基於業務上登載不實之犯意，
    於99年2月23日，由方文堯將先前其將郭文郁辭職書掃描存
    檔之資料副本電傳與在泰國之林森源批示，而由林森源在郭
    文郁辭職書副本上，批示准予郭文郁辭職，將此不實事項登
    載於其業務上作成之准予辭職文書，再由林森源將此不實文
    書電與公司人事室，再經由方文堯核章，於99年2月25日再
    為不實通知函，發文通知郭文郁其99年2月2日遞出辭職書，
    辭職生效日期為99年3月3日，並經製造部門經理簽核完成，
    且於99年2月23日經總經理核准生效，足生損害於郭文郁。
    郭文郁憤而提出告訴。(三)案經郭文郁於99年4月9日告訴臺灣
    臺南地方法院檢察署檢察官偵辦後，因認方文堯涉有刑法第
    215條之業務上登載不實罪嫌，而提起公訴等語。
二、(一)按犯罪事實應依證據認定之，無證據不得認定犯罪事實；
    不能證明被告犯罪或其行為不罰者應諭知無罪之判決，刑事
    訴訟法第154條第2項、第301條第1項定有明文。又認定不利
    於被告之事實，須依積極證據，苟積極證據不足為不利於被
    告事實之認定時，即應為有利於被告之認定；再認定犯罪事
    實所憑之證據，雖不以直接證據為限，間接證據亦包括在內
    ，然而無論直接或間接證據，其為訴訟上之證明，須於通常
    一般之人均不致有所懷疑，而得確信其為真實之程度者，始
    得據為有罪之認定；(二)另刑事訴訟法第161條已於91年2月8
    日修正公布，其第1項規定：檢察官就被告犯罪事實，應負
    舉證責任，並指出證明之方法；因此，檢察官對於起訴之犯
    罪事實，應負提出證據及說服之實質舉證責任，倘其所提出
    之證據，不足為被告有罪之積極證明，或其指出證明之方法
    ，無從說服法院以形成被告有罪之心證，基於無罪推定之原
    則，自應為被告無罪判決之諭知，最高法院30年上字第816
    號、76年臺上字第4986號、92年臺上字第128號著有刑事判
    例可資參照。復按告訴人之告訴，係以使被告受刑事訴追為
    審認（最高法院93年度臺上字第4632號裁判意旨參照）。
三、公訴意旨認被告方文堯涉犯上開業務上登載不實罪嫌，係以
    被告於警詢時及偵查中之供述、證人即告訴人郭文郁於警詢
    時及偵查中之指證、證人陳財發（他字卷第73至75頁）、證
    人林仲義（他字卷第35至37頁、偵字卷第25、26頁）、證人
    鄭美雀（他字卷第73至74頁）、證人李信德、證人洪嘉駿、
    證人康和評（均見偵字卷第33、34頁）於偵查中之證述、證
    人林森源於偵審中之證述（他字卷第64至68頁，本院卷第91
    至101頁）、證人許正岩於審理中之證述（本院卷第101頁背
    面至107頁）、辭職書、璟豐公司99年2月25日辭職生效通知
    函（他字卷第6至8、71頁）及璟豐公司100年11月17日100
    璟字第26號函所附告訴人99年度請假卡影本、告訴人99年2
    月份出勤卡影本（本院卷第57至59頁）為主要論據。
四、訊據被告固坦承其係璟豐公司製造部經理，告訴人原為製造
    部壓帽組組長，告訴人於99年2月2日提出辭職書（載明擬自
    99年3月3日辭職），經副理陳財發及被告簽章，當日即由被
    告將辭職書送至董事長兼總經理林森源辦公室，被告並將該
    「業經陳財發及被告簽章之辭職書（下稱Ａ辭職書紙本）」
    以電腦設備掃描儲存為電子檔（載有陳財發及被告簽章，下
    稱Ｂ辭職書電子檔），被告復於同日下午3、4時許，以電話
    向在泰國之林森源報告此事，林森源即口頭告知待其返台再
    批示；該公司常務董事林仲義於99年2月3日，向被告表示告
    訴人取消辭職，要取回辭職書等語，被告即至林森源辦公室
    將上開Ａ辭職書紙本取出交予林仲義；嗣林森源返國後，責
    罵被告；被告並依林森源指示與陳財發於99年2月9日，同至
    告訴人家中，瞭解告訴人至辭職生效日（99年3月3日）前之
    請假事宜，且陳財發於99年2月9日晚間曾撥打電話至告訴人
    家中詢問辦理留職停薪之意願事宜；被告於99年2月23日與
    在泰國之林森源電話聯繫，林森源詢問告訴人辭職事宜之處
    理情形，被告表示與告訴人並無交集，被告乃於99年2月23
    日下午5時餘許，依林森源之電話指示，將上開Ｂ辭職書電
    子檔，以電子郵件附件經由網際網路傳送予在泰國之林森源
    （傳送至林建名之電子信箱），嗣林森源在泰國將上開Ｂ辭
    職書電子檔列印為紙本，在該辭職書紙本上簽名（下稱Ｃ辭
    職書紙本），核准告訴人之辭職後，再將上開Ｃ辭職書紙本
    ，以電腦設備掃描儲存為電子檔（載有陳財發、被告及林森
    源簽章，下稱Ｄ辭職書電子檔），以電子郵件附件經由網際
    網路傳送至證人即璟豐公司管理部總務課的課長許正岩之電
    子信箱，許正岩於99年2月24日上班後，再將該電子郵件經
    電腦網路轉寄予被告，被告並依經林森源簽核之辭職書電子
    檔案附件，製作璟豐公司99年2月25日辭職生效通知函，寄
    予告訴人等情無誤，惟堅詞否認涉有檢察官所指業務上登載
    不實罪嫌，辯稱：我是依照林森源指示辦理，並無犯罪之意
    ，(一)被告於99年2月2日在告訴人辭職書紙本上之「經理」欄
    簽名，係被告本於其業務所登載之事項，與被告本意相符，
    並無不實可言，林森源於99年2月23日於上開Ｃ辭職書紙本
    上之「總經理」欄簽准，亦與其核告訴人辭職之意思相符，
    同非不實。(二)依上開辭職生效通知函之內容，其意旨只記載
    告訴提出辭職書、辭職生效及經總經理核准之日期，以及告
    訴人於辭職生效日所請的假別，璟豐公司均准假之經過流程
    ，該等記載內容，與卷內辭職書及告訴人指訴之經過，均相
    合，並無不實。(三)本件因告訴人辭職在先、撤回在後，而後
    林森源認為告訴人之辭職仍屬有效，故在告訴人取回辭職書
    紙本後，林森源仍簽准告訴人之辭職，被告並非熟知法律之
    人，無法知悉告訴人該等提出、取回辭職書之作為，其效力
    如何，被告乃係依林森源指示而為，被告主觀上認為告訴人
    於99年2月2日提出之辭職，不受翌日取回辭職書紙本之影響
    ，並無犯罪之意思。又被告依璟豐公司工作規則第25條規定
    內有「核准」字句，及辭職須經過組（課）長、經理、總經
    理等主管層層簽核之流程，確信總經理對於本件告訴人之辭
    職才有最後是否核准之決定權。(四)本件告訴人撤回職職一事
    ，林仲義並無權決定，他只是拿回辭職書而已，核准權限還
    是在林森源，我是要聽林森源的指示，林仲義代理告訴人把
    辭職書拿回去，如此是否有撤回辭職，我無權決定，決定權
    還是在林森源等語。
五、經查：
  (一)本件被告係璟豐公司製造部經理，告訴人原為製造部壓帽組
    組長，告訴人於99年2月2日提出辭職書（載明擬自99年3 月
    3日辭職），嗣告訴人因公司常務董事林仲義之勸說，同意
    取消辭職，委請林仲義幫忙取回辭職書，撤回辭職，翌日，
    林仲義即向被告表明告訴人取消辭職，要取回辭職書等語，
    被告乃至林森源辦公室將上開Ａ辭職書紙本取出交予林仲義
    等情，有證人即告訴人郭文郁於警詢時及偵查中之指證（他
    字卷第1至3、16、17、36頁）及證人林仲義於偵查中之證述
    （他字卷第35至37頁、偵字卷第25、26頁）在卷可稽，被告
    對此並無爭執，復有上開辭職書及上開99年2月25日辭職生
    效通知函（他字卷第6至8、71頁）存卷可佐，堪信為真正。
  (二)又證人林森源於偵審中為下列證述：
  (1)證人林森源於99年10月7日之偵查中結證稱：「（這份辭職
    書上面有你的簽名，你是何時簽名的？）我是在99年2月23
    日簽名的。」、「（這份辭職書是何時何人交給你的？）這
    份辭職書是99年2月2日經理跟我講的，電話中跟我報告郭文
    郁跟他發生爭執的事情，提出辭呈，他跟陳財發都已經准了
    ，放在我的桌上，我有跟他講說『郭文郁的辭職事件基本上
    我會尊重你們』」、「（那你2月4日回來時為何沒有處理要
    等到後來回來時才處理呢？）因為他的生效日期是3月3日，
    因為後續他的工作要有人接，以及他請假的事情，所以我到
    2月23日才簽名。」、「（那你知道郭文郁辭職的正本已經
    因為他要取消他的辭職而要取回他的辭職書？）這件事情我
    不知道，因為我不管他是正本或影本，我認為都有效，因為
    2月2日我已經授權經理他們准了。」、「（你何時才知道告
    訴人的辭職書有被公司董事林仲義取回？）這是我2月4日到
    5日回來之後，方文堯經理有跟我報告辭職書被林仲義拿走
    了。」、「（方文堯跟你報告時他有無講到說是郭文郁要取
    消離職嗎？）方文堯他只有跟我講林仲義取回他的辭職書，
    他沒有跟我講郭文郁要取消離職。」、「（你2月4日到23日
    之間你有無見到林仲義？）沒有」、「（提示方文堯警詢筆
    錄，方文堯在2月2日打電話跟你講時你的指示是說等你回臺
    灣時再處理？）處理是指處理他的請假事情及他的工作上交
    接及生產上要如何出貨。」、「（辭職書是正本或副本呢？
    ）這是公司所留的正本，上面有我的親自簽名，這份是透過
    網路傳到泰國給我的，是我在泰國簽名的。」、「（告訴人
    有跟你講他的辭職書已經在你簽名之前已經取回了，你們公
    司如何處理? ）郭文郁提出辭職是在2月2日，生效日是3月3
    日，公司在2月25日左右有通知他說你的辭職已經准了。」
    等語（他字卷第65、66頁）；
  (2)證人林森源於100年12月15日之審理中結證稱：「99年2月
    9日下午方文堯跟陳財發有去看郭文郁，你是否知道？）我
    知道。」、「按照檢察官起訴說，是你所指示的？）是。」
    、「（你請方文堯去郭文郁的家裡作何事？）最主要就是請
    這麼長的假，公司的工作都放著，一方面郭文郁說他精神上
    有什麼病，那就去做探望；如果是要繼續請長假的話，我是
    指示方文堯去跟郭文郁做留職停薪，協助郭文郁辦理。另外
    一方面也代表我，我希望郭文郁能夠接受我的慰留。」、「
    （回報如何說？）方文堯跟陳財發跟我回報說，好像是郭文
    郁不跟他們談，是由郭文郁的妻子跟他們談的，郭文郁也不
    接受留職停薪的辦理。」、「（所以當時你還沒有要打算准
    郭文郁的辭職？）我對郭文郁事實上是滿器重的。」、「
    （問：郭文郁提出辭呈之後，既然已經取回辭呈，表示已經
    要打消辭意了，為何你在99年2月23日仍要在辭呈上批准辭
    職？）這個我必須要做陳述，按照我們公司的員工辭職的規
    定，組長的辭職最後權限是在我這邊。」、「（問：郭文郁
    已取回辭呈，郭文郁的意思是要打消辭意，你為何還要在辭
    呈上批准？）郭文郁取回辭呈，方文堯並沒有得到我的授權
    。」、「（檢察官問：你既然知道郭文郁已經取回辭呈了，
    就表示他不辭了，為何還需要慰留？）公司裡面的管理規定
    ，一般的員工是到經理這邊就可以准他們辭或者是他們撤回
    。但是這件事情是組長的辭職，已經送到經理這邊，經理這
    邊已經簽了再送到我這裡來，權責就是我這裡了，是屬於我
    的權責。所以並不是說郭文郁這邊拿回去，因為方文堯讓郭
    文郁拿回他的辭職書，有無經過我的同意，如果是隨隨便便
    就拿回來的話，那最終也不用送到我這邊讓我簽了。」、「
    （你是否有找林仲義？）林仲義那時候跟我沒有對話管道，
    他只是公司的董事而已。他不能干涉公司裡面的管理事務，
    這個公司的章程都擬定的很清楚。」、「（照你之前講的，
    如果林仲義要把郭文郁的辭職書拿回去的話，也要從你的手
    上，經過你的同意才能拿回去？）正確應該是要這樣，因為
    權限是我這裡。」、「（是否不能從方文堯的手上拿回去？
    ）對。」、「（林仲義這樣的作法你是否認同？）我不能認
    同。」、「（你為何不找林仲義講？）因為他只是公司的一
    個董事而已。」、「（你是否應該打電話或找林仲義，問他
    『為何不把我放在眼裡，我的權責也沒有經過我，就跑去逼
    方文堯叫方文堯去到我的辦公室把辭職書拿走』，有無這樣
    問他？）現在我跟林仲義之間的關係已經非常差，總共現在
    在臺南地檢跟法院這邊有三十幾件的案件，目前纏訟之中。
    」、「（你剛才稱組長以上的辭職是何人的權責？）由部門
    經、副理簽准之後，還要送到總經理的手上，總經理最後最
    批示才能夠准。」、「（你對林仲義拿回辭職書這件事情，
    你如何解讀？）我認為林仲義沒有權利拿回這張辭職書，他
    如果要拿回一定要經過我的同意，而且要親自向我講，林仲
    義只是常務董事，我還是董事長。郭文郁曾經在璟豐公司有
    辭職過，我也同意，我還同意他再回任，而且郭文郁自己本
    身在公司裡面還自己組合機械，另外利用公司上班的時間在
    公司裡面從事他個人本身兼的副業，都是我准的，我特准的
    ，我對郭文郁這個人，對他的能力、對他的負責任的情況，
    除了他脾氣不好之外，事實上我還是肯定郭文郁的。」、「
    林仲義把郭文郁的辭職書拿回去，到你在99年2月23日簽准
    辭職以後，這中間你是否有跟方文堯討論林仲義把辭職書拿
    回去的事情？）因為在我的認定當中，林仲義拿回去這個是
    無效的。」、「（方文堯有無向你報告過？）方文堯是有向
    我報告林仲義有拿回這張去。」、「（你如何說？）我當場
    就罵方文堯。」、「（罵方文堯什麼？）我說這張既然送到
    我桌上來，就應該尊重我的權責，怎麼還可以讓林仲義拿回
    去，林仲義拿回去之後，有無將公司裡面的管理做好，公司
    要趕貨，這個部門沒有主管。」、「（方文堯如何回答？）
    方文堯說林仲義一向對他比較、他們同事之間林仲義非常強
    勢。方文堯怕林仲義，所以不得已，郭文郁的辭職書正本就
    被林仲義拿回去。」、「（99年2月2日方文堯打電話跟你說
    郭文郁確定要辭職，你在電話裡如何跟方王文堯講？）我在
    電話中，我是跟方文堯說基本上我會尊重他們的決定，但是
    這件事情等我回來我再處理。這分兩方面來說，一方面是說
    郭文郁的辭職方文堯和陳財發准了，我會尊重他們，但是我
    要處理的是公司裡面趕貨跟後替人選的安排，我要來處理這
    些事情，所以我在電話中是跟方文堯這樣交代。」、「（你
    不是說組長辭職的權責在你，怎會又說你尊重方文堯？）這
    是尊重他們權責的決定，但是最終的決定權在我這裡，我們
    是分層負責。」、「在我們的人事作業裡面，組長提出辭職
    ，經、副理簽准只是經、副理這一層級，最後還是必須總經
    理確認，我的職務是總經理。所以經、副理他們准，是他們
    自己的決定，我會尊重他們，但是最終我的考量，這中間我
    還有機會去做慰留。」、「組長要辭職，經理可以把他的辭
    職攔下來，勸他不要辭職，不能說一定要轉往上層？）是，
    既然轉呈給我了，就是我的事情。」、「（你在99年2月2
    3日打電話跟方文堯說你已經准了，方文堯有無跟你說林仲
    義拿回去，這樣不是等於是撤回辭職，有無討論這件事？）
    林仲義拿回去是99年2月4或5日，我當時回來方文堯就跟我
    報告說林仲義已經拿回來了，所以方文堯當場被我罵。」、
    「（你在99年2月23日打電話通知方文堯，方文堯有無跟你
    說，林仲義取回郭文郁的辭職書了，這樣是否已經算郭文郁
    不要辭職了？）這句話我是忘記了，但是在我的立場我的考
    慮是，不是你要辭職要請假的事情而已，公司後面管理1、2
    百人的吃穿看公司這邊，我在年底如果貨沒有順利出去，年
    底獎金發不出來，薪水從何來！我的責任比任何人還重。」
    、「（林仲義去跟方文堯說郭文郁要辭職，這樣是否算通知
    公司？）應該來向我講。」、「（要取回辭職書，這樣算不
    算通知公司？）在我的認定，既然送到我這邊來一定要經過
    我，不然公司賦予於我這個權限，一定要當面跟我講。」、
    「（不能透過別人？）不能。」、「（為何？）因為公司既
    然賦予我的權責，我的權責事實上我並不是管裡很多的事情
    。普通員工都已經授權給一般的經理，公司裡面200個工人
    的工廠才6個組長。」、「（是否不能夠請別人跟你轉達說
    郭文郁要取回辭職書，不辭職了？）這當中如果是郭文郁本
    身來跟我講，絕對行得通，或者是郭文郁既然請林仲義來幫
    他拿回去了，林仲義至少也要來跟我講。這個在於管理制度
    上的尊重，跟人事上的尊重是絕對必要的。」、「（你以前
    有無發生類似這種情形？）公司第1件，31年來第1件。」、
    「（方文堯是否知道林仲義把郭文郁的辭職書拿回去，就已
    經算是通知到你，或是已經可以撤消辭職的意思？）我相信
    他是不知道的。」、「（你平常是如何跟經理講的，就離職
    這部分？）公司裡面從來沒有發生過這種事情，經理的層級
    就是准一般員工而已，既然是組長的辭職送到總經理這邊來
    ，權限就在總經理這邊了。」、「（是否方文堯也認為如果
    要拿回來，要跟你當面報告？）是。」、「（是否辭職的人
    要當面找你，或是代理人也要找到你？）對。」、「（你
    是在99年2月23日簽的，是早上還是下午簽的？）下午的樣
    子。」、「（簽了之後？）簽了之後，我就用電話通知方文
    堯。」、「（你如何跟方文堯講？）我說『郭文郁的辭職我
    已經准了，麻煩你（方文堯）即時通知郭文郁說他的辭職我
    准了』」等語明確（見本院卷第91至101頁）
  (3)因之，被告所辯其因懼怕林仲義於公司內之地位，而依林仲
    義之意，至林森源辦公室將上開Ａ辭職書紙本取出交予林仲
    義攜回，惟被告因認告訴人辭職核准與否仍須視林森源而定
    ，而林森源復認為告訴人之辭職仍屬有效，又被告並非熟習
    法規之人，遂依林森源指示而為，並無業務豋載不實之意等
    語，尚非無的。
  (三)其次，證人許正岩於100年12月15日之審理中到庭結證稱：
    我從民國80年開始擔任璟豐公司管理部總務課課長，也辦些
    人事例如加退保、登錄等末端的行政作業業務，公司員工辭
    職的話，公司不會發通知書給員工，「（你們公司遞出辭職
    書是否可撤回？）可以撤回。‧‧‧。」、「（你說的部門
    組員是經理已經簽名准他辭職，組員的權責是經理，經理已
    經已經簽准了，辭職書已經給你們了，照理講應該要讓他離
    職了，但經過經理的同意，組員還是可以反悔？）還是可以
    ，‧‧‧。」、「如果組長要辭職的話，准不准辭職的權責
    在何人？）在總經理那邊。」、「你們公司是否有發生組長
    要辭職，辭職書副理也簽了，經理也簽了，後來送到總經理
    的桌子上，總經理還沒有看到的時候，總經理已經知道但是
    還沒有看到，這時如果辭職的人說不要辭職了要拿回來，這
    樣該如何？）在我的印象中，這幾年沒有碰到過這樣，除了
    郭文郁這個案件之外。」、「如果是這樣的話，你覺得如何
    ？）我覺得基本上還是要按照公司的程序。」、「組長辭職
    ，副理也簽了，經理也簽了，他只是呈轉上去，已經放到總
    經理的桌子上，總經理也知道，但是總經理不在辦公室，他
    是打電話知道，這時候辭職的人可否拿回來？）我覺得要拿
    回來的話，我個人認為當事者還是要回到經理那邊，去跟他
    協商這個問題。假設已經放在桌子上，他也不能自己去拿，
    因為他已經幫他轉呈。」、「（你指何人不能自己去拿？）
    假設辭職書已經呈到總經理的桌子上，當事者絕對不可能自
    己去把它拿回來。」、「（你說當事者是何人？）辭職的人
    。他一定要回歸到實質整個流程倒回來做，這樣才合理，因
    為管理總是要有一個節制。」、「（辭職的人是否可以請經
    理，去總經理的桌上拿回來？）如果辭職人的經理准的話，
    希望他這樣，經理也同意的話，基本上我們大概沒有意見，
    當然我想這是辭職的人跟經理兩造之間的一個溝通協商當中
    ，他們要如何去處理。」、「（公司就這部份有無規定？或
    是有無前面的案例？）沒有。」、「（所以事實上你也不知
    道確實應該要怎麼做？）對，‧‧‧。」等語（見本院卷第
    101至107頁），顯見璟豐公司因未曾發生過組長提出辭職書
    ，經副理及經理簽名，送至總經理辦公室，經理並已電告總
    經理知悉後，嗣而發生常務董事代理該提出辭呈之組長，係
    向經理要求拿回該送至總經理辦公室內之辭職書，而非直接
    向總經理表示撤回辭職，又因經理畏懼該常務董事，經理遂
    依該常務董事之意而行之情形，故林森源認定本件常務董事
    林仲義所為並未生撤回辭職書之效力，因此，本件被告又非
    熟知法規之人，其上開所辯，難謂不可採。
  (四)另次，(1)證人即璟豐公司前員工李信德於100年8月16日之偵
    查中結證稱：「（你在該公司做事時有無曾經因為提出辭職
    書後再撤回的？）有。在95年時辭職書我交給經理李宏仁，
    隔一個禮拜我自己去向經理拿回來，經理沒有說什麼，我就
    繼續再上班。」、「（他們有無說你的辭職書拿回來後不算
    是撤回辭職？）他們沒有說，我到最後98年才離職。」等語
    （見偵卷第34頁）；(2)證人即璟豐公司前員工康和評於100
    年8月16日之偵查中結證稱：「（你任職時有曾經提出辭職
    書後再撤回的？）有。97年3月過年後，隔3天我再去拿回辭
    職書，我去向組長郭文郁拿回來的，我辭職書原本是交給郭
    文郁組長的。」等語（見偵卷第34頁）；(3)證人即璟豐公司
    前員工洪嘉駿於100年8月16日之偵查中結證稱：「（你任職
    時有曾經提出辭職書後再撤回的？）有。99年4月時我有提
    出辭職書，最後交給經理方文堯簽名，我隔天拿回來，因為
    我還沒有找到工作，我後悔我就去向他拿回來，經理方文堯
    沒有跟我講什麼，我後來隔2個月做到當年的6月底我才離職
    。」等語（見偵卷第34頁）；(4)另證人即璟豐公司前員工洪
    嘉駿於100年12月15日之審理中結證稱：我從91年7月12日到
    99年6月30日在璟豐公司工作，是我自己離職的，在璟豐公
    司工作期間，我請辭過幾次5到6次，我請辭的程序是先對組
    長，然後經理，然到送到最高層的副總經理，我請辭的幾次
    中，最後1次請辭成功，之前請辭沒有成功是因為組長慰留
    ，然後經理慰留，說考慮我們有妻小，要自己考慮清楚，就
    又留下來我第1次請辭是簽送組長，組長給我慰留，就從組
    長那邊拿回來辭職書，撤回辭職，如果辭職書簽到經理，經
    理慰留，就經理那邊拿回來，，我說的經理就是被告，被告
    那時也是製造部經理，我好像也曾跟被告拿回來過1次辭職
    書，只是那次日期我不確定，大約96、97年間，那次是被告
    跟我講，「自己有妻小，自己要考慮清楚。（台語）」，我
    隔天早上上班去找經理即被告，就跟被告講我不辭職了，被
    告就讓我把辭職書拿回，就是取消辭職，至於我於99年4 月
    間提出的辭職書，不是從經理那邊拿回來的，是從副總經理
    那邊拿回來的，就是我們該次辭職書送到經理，經理有簽名
    ，然後是送到副總那邊，副總慰留，副總就是林仲義，副總
    叫我自己想清楚，因為工作不好找，我才打消辭職的念頭，
    隔天我就向副總拿回辭職書，我不曉得被告當時知不知道我
    向副總拿回辭職書，之後我在璟豐公司做到99年6月，我在
    璟豐公司做的時候，辭職遞出去可以拿回來，這是大家都知
    道的事。」等語明確（見本院卷第87至91頁）；(5)因各該證
    人所證均係提出辭職之員工向辭職書所呈遞收悉之各該長官
    直接表示取消辭職，取回辭職書，故而發生撤回職辭之效力
    ，當無疑義，然與本件係提出辭呈之組長之代理人，並非直
    接向收悉辭職書之總經理表示取消辭職，而是向總經理下屬
    之經理表示取回辭職書之情形，並不相同，因此，林森源主
    觀認為本件未生撤回辭職之效力，指示被告辦理辭職，被告
    亦依總經理指示而為，尚難憑之為不利於被告之認定。另告
    訴人之代理人於審理中所舉之取回辭職書、撤回辭職之事例
    ，與本件取回辭職書、撤回辭職之情形並不相同，非得一同
    視之，併為說明。
  (五)又證人即告訴人之妻鄭美雀於99年10月15日之偵查中固結證
    稱：「（今年2月9日晚上經理方文堯及副理陳財發何事到你
    家？）他們下午4點多才來，陳財發說要幫我先生辦留職停
    薪，因為我先生請病假中，病好才要回去上班，方文堯講什
    麼我忘記了，他是下午四點多去的，四點多方文堯他說要趕
    回去帶小孩，他們2人就離開了，當天晚上陳財發有打電話
    來說要辦留職停薪，他說隔天2月10日要幫我先生辦留職停
    薪，電話是我接的，我說沒授權，我先生請病假，我先生病
    好了就會回去上班了。」等語（見他字卷第74頁），惟證人
    陳財發於99年10月15日之偵查中結證稱：「（你2月9日下午
    四點多你跟方文堯有到郭文郁家裡？）我是依照我們總經理
    的指示到郭文郁家裡去了解他的病情，因為他請病假，總經
    理想要了解他的病情及他有無意願要辦留職停薪，郭文郁沒
    有正面回應，他說他現在是在請病假，這樣而已。」、「（
    他有無講說他不想辦留職停薪？）他有。」、「（他有無說
    他不想要辦留職停薪是因為他病好了就要回去上班？）沒有
    。」、「（你當天晚上有無打電話去他家說隔天要幫他辦留
    職停薪？）有。他太太說要問他先生，結果就沒有下文，電
    話就斷了。」等語（見他字卷第74頁），而證人即告訴人於
    偵查中表示：「2月9日經理方文堯及副理陳財發到我家說要
    幫我辦留職停薪，我太太在場，當天晚上陳副理還有打電話
    向我太太講說他要親自幫我辦留職停薪，我跟他講說我先請
    病假，若我能夠上班時我就不用辦留職停薪了。」、「（他
    們來時是如何跟你講的？）他們來的很倉促，因為我的病況
    很糟，他們問我說要不要辦留職停薪，我說若等我病況允許
    時我會回去上班，這樣會隔太久。」等語（見他字卷第68、
    75頁），被告於審理中亦供稱：「（你在99年2月9日為何會
    跟陳財發去郭文郁那邊？）因為董事長指示我們過去瞭解，
    因為郭文郁從99年2月2日提出辭職之後，到99年3月3日才生
    效，這段時間我們要幫郭文郁完成請假的手續。」、「（你
    去的時候郭文郁如何講？）因為郭文郁那時候也一直不太願
    意跟我們講，所以我們回來之後，再由我的副理陳財發打電
    話給郭文郁，詢問郭文郁要留職停薪的意願，因為那時候沒
    有什麼結論。」、「（你後來有問陳財發，陳財發跟你說他
    打電話？）對，當天晚上打電話去，直接問郭文郁留職停薪
    的意願。」、「林森源問請假的手續辦了，郭文郁這件事情
    慰留情形怎麼樣，就是辭職這件事情辦的怎麼樣。」、「我
    說都沒有交集。」等語（見本院卷第111頁背面、112頁背面
    ），憑此亦無法為被告有觸犯業務豋載不實行為之故意之不
    利認定。
  (六)復按刑法第215條業務上文書登載不實罪之成立，以從事業
    務之人，明知為不實之事項，而登載於其業務上作成之文書
    ，足以生損害於公眾或他人者，為其構成之要件，其中所稱
    「明知」，專指同法第13條第1項之直接故意，亦即並不包
    含間接故意，遑論過失及不知情在內。倘欠缺此明知要件，
    自無成立該罪之餘地（最高法院46年臺上字第377號判例要
    旨參照）。又按行為人對於構成犯罪之事實，明知並有意使
    其發生者，為故意。行為人對於構成犯罪之事實，預見其發
    生而其發生並不違背其本意者，以故意論。刑法第13條亦有
    明文。
  (七)因此，璟豐公司因未曾發生過組長提出辭職書，經副理及經
    理簽名，送至總經理辦公室，經理並已電告總經理知悉後，
    嗣而發生常務董事代理該提出辭呈之組長，係向經理要求拿
    回該送至總經理辦公室內之辭職書，而非直接向總經理表示
    撤回辭職，然因經理畏懼該常務董事，經理遂依該常務董事
    之意而行之情形，業見前述，故於此情形，林森源認定本件
    常務董事林仲義所為並未生撤回告訴人辭職之效力，指示被
    告辦理後續之辭職核准、通知相關事宜，被告並非熟諳法令
    規定之人，遂聽從總經理林森源指示而為，被告上開所辯，
    尚非無據，依罪疑有利於被告之原則，無由認定被告確有檢
    察官所指之明知為不實之事項，而登載在其業務上作成之文
    書之直接故意。至於本院民事庭100年度勞訴字第28號之認
    定，因其成立要件與刑法第215條業務上文書登載不實罪之
    構成要件之判斷，並不相同，應各別認定之，附為說明。
六、綜上所述，檢察官所引各項事證尚不足以使本院形成被告主
    觀上確有犯業務上文書登載不實之直接故意之心證。此外，
    本院在得依或應依職權調查證據之範圍內，復查無其他積極
    明確之證據，足以認定被告有檢察官所指之罪嫌，自屬不能
    證明被告犯罪，故檢察官所引各項事證未達於通常一般之人
    均不致有所懷疑，復查無其他積極證據足證被告確有此一犯
    行，而得確信其有犯罪之程度，容有合理之懷疑存在，自屬
    不能證明被告犯罪。揆諸首揭說明，本件應為被告無罪之諭
    知。
據上論斷，應依刑事訴訟法第301條第1項，判決如主文。
本案經檢察官陳昆廷到庭執行職務。
中    華    民    國   100    年    12    月    29    日
                  刑事第六庭   法  官  盧鳳田
以上正本證明與原本無異。
如不服本判決，應於判決送達後10日內向本院提出上訴書狀（應
附繕本），並應敘述具體理由，其未敘述上訴理由者，應於上訴
期間屆滿後20日向本院內補提理由書，上訴於臺灣高等法院。
                               書記官  黃憶筑
中    華    民    國   100    年    12    月    29    日